【裁判字號】    89,訴,23
【裁判日期】    901018
【裁判案由】    侵權行為損害賠償
【裁判全文】
臺灣臺南地方法院民事判決  八十九年度訴字第二三號
    原      告  己○○
                甲○○
    被      告  壬○○
                台南分行
    法定代理人  蔡素幸
                子○○
                癸○○
                丁○○
                丙○○
                辛○○
                庚○○
右當事人間請求侵權行為損害賠償事件，本院判決如左：
    主    文
原告之訴及其假執行之聲請均駁回。
訴訟費用由原告負擔。
    事實及理由
甲、程序方面：
一、本件原告於九十年五月十八日具狀追加被告戊○○、辛○○、庚○○三人，復於
    起訴後變更訴之聲明，雖均未經被告同意，惟因其請求之基礎事實同一，爰併依
    民事訴訟法第二百五十五條第一項第二款之規定准許之。又原告於訴訟進行中具
    狀撤回八十六年九月十八日三十一萬元、同年月十九日三十七萬元、同年十月一
    日五十九萬元（以上為原告己○○存款）、八十六年十月二十日二十萬元（原告
    乙○○存款），及八十六年十月二十日十萬元（原告甲○○存款）等五筆存款暨
    處理各該筆存款之大安銀行行員部分，應係撤回對被告戊○○、丑○○等人之請
    求，不因原告嗣後所提出準備書狀之記載誤列而異。
乙、實體方面：
一、本件原告起訴主張：被告壬○○為訴外人大亞證券股份有限公司（以下簡稱大亞
    證券公司）營業員，平日接受原告己○○、乙○○、甲○○等人之委託，以原告
    三人在大安銀行股份有限公司台南分行（以下簡稱大安銀行）所設活期存款帳戶
    處理掛單買賣股票等事宜；而被告庚○○、辛○○、子○○、癸○○、丙○○、
    丁○○等人為大安銀行行員，明知依銀行法定作業流程及民法、銀行法及相關法
    令之規定，第三人非持真正存摺，或縱持真正存摺但未在取款條上蓋用存款戶印
    鑑章時，均應拒絕給付，詎竟因被告壬○○平日為顧客處理掛單買賣股票而與大
    安銀行人員間熟識，自民國（下同）八十六年八月起迄同年十二月止，明知被告
    壬○○並未獲得原告等人委任提現及轉帳之授權，仍屢次讓被告壬○○以「無存
    摺」或「無印鑑章」之方式，在未照會原告情況下，冒用原告名義偽造取款憑條
    並持之行使，甚至逾越銀行交易時間，猶任令被告壬○○領款、轉帳取得如附表
    所示之款項。被告丙○○等六名大安銀行之行為顯已不合提款法定程序，未盡善
    良管理人之注意義務，致使原告之金錢遭壬○○盜領，損失甚鉅，難認其無故意
    或過失侵害原告等權利之行為。又被告壬○○另於八十六年十二月十二日在大亞
    證券公司向原告甲○○偽稱：因某一客戶買了股票，應交付之價款不足，又適出
    國，需款墊付，請暫借二、三天即可清償云云，使原告甲○○不知其偽而交付八
    十九萬六千八百五十元；屆期發現被告壬○○並未依約將其所簽發之面額九十萬
    元支票存入原告甲○○大安銀行帳戶內以為清償，經催討復不置理，始知受騙，
    此部分業經法院以其觸犯詐欺取財罪判處有期徒刑一年三月確定在案。為此爰依
    消費寄託、侵權行為及不當得利暨不真正連帶債務等法律關係提起本訴，求為命
    （一）被告壬○○、大安銀行、子○○、辛○○、庚○○單獨或連帶給付原告己○○二十萬元及自起訴狀繕本送達翌起至清償日止按年息百分之五計算之利息；
    （二）被告壬○○、大安銀行、癸○○、子○○、丙○○單獨或連帶給付原告己○○四十萬元及自起訴狀繕本送達翌起至清償日止按年息百分之五計算之利息；
    （三）被告壬○○、大安銀行、丁○○、子○○、丙○○單獨或連帶給付原告己○○四十萬元及自起訴狀繕本送達翌起至清償日止按年息百分之五計算之利息；
    （四）被告壬○○、大安銀行、癸○○、子○○、丙○○單獨或連帶給付原告己○○十八萬元及自起訴狀繕本送達翌起至清償日止按年息百分之五計算之利息；
    （五）被告壬○○、大安銀行、丁○○、子○○、丙○○單獨或連帶給付原告己○○十七萬元及自起訴狀繕本送達翌起至清償日止按年息百分之五計算之利息；
    （六）被告壬○○給付原告甲○○八十九萬六千八百五十元及自起訴狀繕本送達
    翌起至清償日止按年息百分之五計算之利息，暨願供擔保准為假執行之判決。
二、被告則以：無存摺並非不能提領款項，只是事後要補登而已，例如以自動櫃員機
    之存提款者是。查附表編號一之「無存摺有印章」之提款情形，取款憑條上既已
    蓋用印鑑章，足見未損害原告之權利。至附表編號二～五之「未補蓋印章」之提
    款情形，係被告瑞珍已徵得原告己○○貸借款項之同意而先行提款，惟事後雙方
    發生爭執，原告據不補蓋印鑑章所致；又金融機關對熟識客戶通融其先行提款事
    後再補章之情形，已行之有年，甚至還設簿記；且金融機關營時間至下午三時卅
    分，但並無任何法令規定銀行之營業時間屆至，應立拒絕客戶辦理存提款作業，
    在營業時間未屆至前已進行交易之客戶，自應准其續辦理至交易完畢，如此在營
    業時間屆至後數十分鐘內完成交易應屬合理；再者，於營業時間屆至後之交易與
    原告主張被告壬○○之盜領存款行為並無因果關係存在，實不能以此等事由認被
    告丙○○等人有何侵權行為可言。實則本件係被告壬○○與原告己○○或田貴英
    間之借款紛爭，被告壬○○並支付月息二分之一之利息，原告主張被告壬○○係
    盜領存款應屬無據等語，資為抗辯。
三、經查：原告主張被告壬○○於八十三年間為訴外人大亞證券公司營業員，平日接
    受原告己○○、乙○○、甲○○等人之委託，以原告三人在大安銀行台南分行所
    設活期存款帳戶處理掛單買賣股票等事宜，而被告庚○○、辛○○、子○○、癸○○、丙○○、丁○○等人為大安銀行行員等事實，為兩造所不爭執，自堪認為
    真實。
四、又原告主張被告丙○○等銀行行員，明知第三人非持真正存摺並在取款條上蓋用
    存款戶印鑑章者，應予拒絕給付，竟因與被告壬○○熟識，自八十六年八月起迄
    同年十二月止，明知被告壬○○並未獲得原告等人委任提現及轉帳之授權，仍屢
    次讓被告壬○○以「無存摺」或「無印鑑章」之方式，在未照會原告情況下，冒
    用原告名義偽造取款憑條並持之行使，甚至逾越銀行交易時間，猶任令被告壬○○盜領取得如附表所示之金額，及被告壬○○復於八十六年十二月十二日在大亞
    證券公司向原告甲○○偽稱：因某一客戶買了股票，應交付之價款不足，又適出
    國，需款墊付，請暫借二、三天即可清償云云，使原告甲○○陷於錯誤而交付八
    十九萬六千八百五十元等節，則為被告所否認，並以前揭情詞置辯。按當事人於
    其利己事實之主張，除事實於法院已顯著，或為其職權上已認知者外，應負立證
    之責（最高法院十八年上字第一六八五號判例意旨參照）。本件原告主張附表所
    示之款項係被告壬○○未經原告委任提現及轉帳之授權，被告丙○○等大安銀行
    行員仍屢次任由被告壬○○以「無存摺」或「無印鑑章」等方式，冒用原告名義
    偽造取款憑條並持之行使而盜領原告之存款等情，既為被告所否認，則依上開判
    例意旨所示，原告自應就其所主張利己之上開事實負舉證之責。查原告三人另案
    對被告壬○○、丙○○、子○○、癸○○、丑○○、丁○○等人提起背信等刑事
    自訴，分別經本院刑事庭八十七年自字第四０二號、台灣高等法院台南分院八十
    九年上易字第一０六二號刑事判決被告壬○○等人無罪在案等情，有兩造並不爭
    執之前開刑事判決二件附卷可憑。復查原告己○○在大安銀行台南分行所設供股
    票交易使用0000000000活期存款帳戶於八十六年一間之交易頻繁，且
    交易型態有「無摺現存」、「無摺轉存」、「有摺轉存」、「有摺現提」、「有
    摺轉提」等情形；其中八十六年十二月二日、同年月四日、同年月十二日、同年
    月十九日等四次「有摺轉提」或「無摺轉提」等提款手續，均係以轉帳提款之方
    式轉入其他帳戶等事實，有卷附原告己○○所提出且為被告等人不爭執之存摺，
    及訴外人丙○○等人於本院八十七年度自字第四０二號背信等刑事案件審理中所
    提出之提款存入明細及訴外人高朝榮、曾淑華、柯貞妃等人存摺存款對帳單，暨
    附於台灣高等法院台南分院八十九年度上易字第一０六二號刑事案卷內之大安銀
    行八十九年八月十日安南發字第００四七號函檢送之資金流向資料可憑。又被告
    壬○○自八十四年五月間起即多次以事後補章補正取款條之方式自原告己○○之
    上開帳戶提款（此有卷附被告提出大安銀行傳票資料不全補章明細及取款憑條可
    稽），而原告己○○之存摺及印鑑章一向由訴外人田貴英自行保管，被告壬○○
    無法取得原告己○○之印鑑章（此參訴外人田貴英於台灣台南地方法院檢察署八
    十七年度偵字第二八六二號偵查案卷第一四九頁訊問筆錄），足認前開事後補章
    補正取款條之提款行為，均經訴外人田貴英即原告己○○之代理人事前授權而為
    ，否則訴外人田貴英不至願於事後補蓋印章以補正取款條之形式上欠缺；況訴外
    人田貴英亦於上開刑事自訴案件一審審理中供承被告壬○○有向伊借款一節在卷
    （參該案卷第二一七頁）。綜上各情，本院審認前揭事後補蓋原告己○○印鑑章
    以補正取款條形式上欠缺等提款行為，均係出於被告壬○○與訴外人田貴英之協
    議，由訴外人田貴英授權所為，並非出於被告壬○○之盜領存款行為。至被告壬○○與訴外人田貴英間之協議內容為何，則應視其意思表示合致之內涵而定。如
    依被告壬○○於提領原告己○○存款後，按借款日數加計利息，以無摺存款之方
    式存入原告己○○帳戶內之情形以觀，則應認被告壬○○與訴外人田貴英或原告
    己○○（視訴外人田貴英係居於本人或代理人地位而異）間係屬消費借貸之性質
    。惟不論被告壬○○自原告己○○帳戶內提款之原因關係為何，既經訴外人田貴
    英即原告己○○代理人之授權而為，即非屬盜領存款之行為無訛。
五、再原告甲○○主張被告壬○○以詐欺手段騙取伊五十九萬六千八百五十元款項一
    節，固經台灣高等法院台南分院以八十八年上易字第一六八號刑事判決判處有期
    徒刑一年三月確定在案，有兩造均不爭執之該刑事判決乙件在卷為參。惟按民事
    判決認定事實並不受刑事判決之拘束，本院另依調查證據之結果，認定事實，自
    非法所不許。查原告主張甲○○之前揭事實，為被告黃瑞所否認，並以該款項係
    借款糾紛，並非詐款等語，資為抗辯。按刑事第三百三十九條第一項詐欺罪之成
    立，以意圖為自己或第三人不法所有，以詐術使人將本人或第三人之物交付為要
    件。所謂以詐術使人交付，必須被詐欺人因其詐術而陷於錯誤，若其所用方法，
    不能認為詐術，亦不致使人陷於錯誤，即不構成該罪（最高法院四十六年台上字
    第二六０號判例意旨參照）；換言之，必須行為人行為時有詐取財物之故意；如
    行為人行為時無詐取財物之故意，如訂立契約後未依約履行，則係違反契約之民
    事問題，不得謂為詐款，如因此受有損害，伊可依民事之法律關係請求賠償。查
    被告壬○○簽發自己為發票人之支票於八十六年十二月十二日向原告田貴英借款
    九十萬元，並預扣五日利息三千一百五十元後，由原告田貴英交付八十九萬六千
    八百五十元一節，為兩造所不爭執，自堪認為真正。至被告壬○○主觀上有無詐
    欺之故意，則應依具體事實以為認定。查被告壬○○於八十三年間起，即為原告
    甲○○處理掛單買賣股票等事宜之事實，已如前述，為兩造所不爭執，且被告壬○○亦有於八十六年十月二十日以前述先自原告甲○○帳戶提款十萬元，事後再
    以補蓋印鑑章補正取款條之形式上欠缺之資金往來情形，足認被告壬○○與原告
    田貴英間主觀上必有相當之信賴關係，原告甲○○始同意被告壬○○在未蓋章以
    前開立取款條先行提款，事後再補蓋印鑑章以完成取款條上形式上之欠缺；而此
    彼此間之信賴關係，亦為被告壬○○於八十六年十二月十二日持自己為發票人之
    支票，以預扣利息之方式向原告甲○○借款九十萬元之主要緣由。而被告壬○○
    設於大安銀行之支票存款帳戶係於八十六年十二月十九日開始退票，同年十二月
    二十六日補款註銷退票紀錄，嗣先後於同年十二月二十日發生退票金額一百零三
    萬五千元、同年十二月二十三日退票五十萬元、同年十二月三十日退票十萬八千
    元，至八十七年一月二十三日止成為拒絕往來戶（有退票紀錄及資金往來紀錄附
    於台灣高等法院八十八年度上易字第一六八號詐欺刑事案卷可憑），惟被告壬○○於八十六年十二月十二日向原告甲○○借款九十萬元時，及約定清償日即八十
    六年十二月十七日當時，被告壬○○設於大安銀行之支票存款帳戶往來尚無異常
    情形，尚不得以其嗣後發生支票退票一節，遽認被告壬○○於借款時之主觀上即
    認識自己於清償期屆至已無力清償而認有詐欺之故意。
六、綜上所述，原告主張被告壬○○盜領附表所示原告己○○之存款及詐取原告甲○○等節，既如前述，尚難認為真實。後而原告本於消費寄託、侵權行為及不當得
    利暨不真正連帶債務等法律關係，請求：（一）被告壬○○、大安銀行、子○○
    、辛○○、庚○○單獨或連帶給付原告己○○二十萬元；（二）被告壬○○、大
    安銀行、癸○○、子○○、丙○○單獨或連帶給付原告己○○四十萬元；（三）
    被告壬○○、大安銀行、丁○○、子○○、丙○○單獨或連帶給付原告己○○四
    十萬元；（四）被告壬○○、大安銀行、癸○○、子○○、丙○○單獨或連帶給
    付原告己○○十八萬元；（五）被告壬○○、大安銀行、丁○○、子○○、丙○○單獨或連帶給付原告己○○十七萬元；（六）被告壬○○給付原告甲○○八十
    九萬六千八百五十元，暨（一）～（六）項之法定遲延利息，均無理由，不應准
    許。原告既受敗訴判決，則其假執行之聲請即失所依據，應併予駁回。
七、本件法律關係已臻明確，兩造其餘主張、陳述及所提之證據，已無審酌之必要，
    附此敘明。
八、據上論結：原告之訴為無理由，依民事訴訟法第七十八條，判決如主文。
中      華      民      國    九十      年      十      月      十八    日
                                臺灣臺南地方法院民事第三庭
~B法      官  謝靜慧
右為正本係照原本作成
如對本判決上訴，須於判決送達後廿日內向本院提出上訴狀
中      華      民      國    九十      年      十      月      十八    日
~B法院書記官  白貴珠
附表：
一、八十六年八月二十二日：新台幣（下同）二十萬元
    （庚○○經辦，辛○○覆核，子○○主管）                  
二、八十六年十二月二日：四十萬元
    （癸○○經辦，子○○覆核，丙○○主管）                  
三、八十六年十二月四日：四十萬元
    （丁○○經辦，子○○覆核，丙○○主管；交易時間：當日下午三時四十六分）
四、八十六年十二月十二日：十八萬元
    （癸○○經辦，子○○覆核，丙○○主管；交易時間：當日下午四時三分）
五、八十六年十二月十九日：十七萬元
    （丁○○經辦，子○○覆核，丙○○主管；交易時間：當日下午三時二十九分）


司法院資訊處製作；財團法人民間司法改革基金會備份。
